---
title: "2. beadandó - Domokos Ábel"
output:
  html_document: default
  pdf_document: default
date: "2023-12-04"
---

```{r setup, include=FALSE}
knitr::opts_chunk$set(echo = TRUE)
```

## Adattisztítás

```{r}
load("C:\\Users\\Abel\\Desktop\\MatStat\\input2.RData")

xd <- xd[is.na(xd$testmagasság)==0 & xd$jövedelem<4000,]
```

### **Alapstatisztikák**

```{r}
library(dplyr)

nemek <- xd %>%
  group_by(nem) %>%
  summarise(
    egyének_száma = table(nem))

print(nemek)
```

```{r}
data<- rbind(summary(xd$jövedelem),summary(xd$testmagasság),summary(xd$kor))
krit <- c("Jövedelem","Testmagasság","Életkor")
print(data.frame(krit,data))

```

```{r}
hist(xd$testmagasság, main = "Testmagasságok eloszlása", xlab = "Magasság", ylab = "Gyakoriság")
```

```{r}
hist(xd$kor, main = "Kor eloszlása", xlab = "Kor", ylab = "Gyakoriság")
```

```{r}
hist(xd$jövedelem, main = "Jövedelem eloszlása", xlab = "Jövedelem", ylab = "Gyakoriság")
```

## **Jövedelem és foglalkozás kapcsolatának elemzése**

```{r}
boxplot(jövedelem ~ foglalkozás, data = xd, main = "Jövedelem és foglalkozás", xlab = "Foglalkozás", ylab = "Jövedelem")
```

A táblázat alapján erős összefüggés van a foglalkozások és azok bevétele között. Ezért a következő hipotézisrendszert fogalmazom meg:

-   H0: A bevétel nem függ a választott foglalkozástól

-   H1: A bevétel függ a foglalkozástól (ellenhipotézis)

Végezzük el a chi-négyzetes tesztet:

```{r}
vizsgálandó_adatok <- table(xd$foglalkozás, xd$jövedelem)

teszt <- chisq.test(vizsgálandó_adatok)

print(teszt)
```

Az X-squared érték túl nagy eltérésre utal, és a p-value is jóval 0,05 alatti érték, ezért el kell vetnem az nullhipotézist, és az ellenhipotézis lesz igaz. Tehát valóban összefüggés van a foglalkozások és azok jövedelme között.

## **Jövedelem és helyszínek közötti kapcsolat elemzése**

```{r}
boxplot(jövedelem ~ város, data = xd, main = "Jövedelem és városok", xlab = "Városok", ylab = "Jövedelem")
```

A fenti táblázat alapján az az előzetes feltételezésem, hogy számít milyen helyen történik a munka, hisz Budapesten nagyjából kétszer annyi az átlagfizetés, mint Vértesszőlősön, valamint nagyfizetésekre csak Budapesten látunk példát. Ezért a következő hipotézisrendszert választom:

-   H0: A bevétel nem függ a munka helyszínétől

-   H1: A bevétel függ a helyszíntől (ellenhipotézis)

Teszteljük is le ezt az eredményt:

```{r}
vizsgálandó_adatok <- table(xd$jövedelem, xd$város)

teszt <- chisq.test(vizsgálandó_adatok)

print(teszt)
```

A p-value igen magas, nem esik a kritikus tartományba, ezért meg kell tartanom a nullhipotézist. ?(furcsa, nem erre az eredményre számítottam)?

## **Jövedelem és életkor közötti kapcsolat elemzése**

```{r}
boxplot(jövedelem ~ kor, data = xd, main = "Jövedelem és életkor", xlab = "Kor", ylab = "Jövedelem")
```

A táblázat alapján az a sejtésem, hogy van némi összefüggés a jövedelem és az életkor között. Idősebb korral egyre magasabb fizetésre lehet szert tenni. A következő a hipotézisrendszerem:

-   H0: A bevétel nem függ az életkortól

-   H1: A bevétel függ az életkortól (ellenhipotézis)

Következzen a teszt:

```{r}
vizsgálandó_adatok <- table(xd$jövedelem, xd$kor)

teszt <- chisq.test(vizsgálandó_adatok)

print(teszt)
```

Az eredmények megint a sejtésem ellen igazolta, a p érték nem esik a kritikus tartományba, ezért meg kell tartanom a nullhipotézist.

## **Jövedelem és nemek közötti kapcsolat elemzése**

```{r}
boxplot(jövedelem ~ nem, data = xd, main = "Jövedelem és nem", xlab = "Nem", ylab = "Jövedelem")
```

```{r}
data<- rbind(summary(xd$jövedelem[xd$nem=="férfi"]),summary(xd$jövedelem[xd$nem=="nő"]),summary(xd$jövedelem))
krit <- c("férfiak jövedelme","nők jövedelme","Mind")
print(data.frame(krit,data))

```

```{r}
library(dplyr)
library(ggplot2)

average_income_data <- xd %>%
  filter(nem %in% c("nő", "férfi"))%>%
  group_by(nem, kor) %>%
  summarise(AvgIncome = mean(jövedelem, na.rm=TRUE), .groups='drop')%>%
  ungroup()

ggplot(average_income_data, aes(x=kor, y=AvgIncome, color = nem))+
  geom_line()+
  labs(x="Kor", y = "Átlagos bevétel", title = "Életkor szerinti átlagos bevétel nem szerint csoportosítva")+
  scale_color_manual(values = c("blue", "red"))
```

A fenti táblázatok alapján nincs összefüggés a nemek és fizetések között. Íme a hipotézisrendszer:

-   H0: A bevétel nem függ a nemtől

-   H1: A bevétel függ a nemtől (ellenhipotézis)

Lássuk a tesztet:

```{r}
vizsgálandó_adatok <- table(xd$jövedelem, xd$kor)

teszt <- chisq.test(vizsgálandó_adatok)

print(teszt)
```

A p érték ismételten magas, 0,05 feletti, ezért a nullhipotézist meg kell tartsuk, ezért valóban nincs összefüggés a vizsgált elemek között.
