---
title: "3.beadando"
author: "Domokos Abel"
date: "2023-12-17"
output: html_document
---

```{r setup, include=FALSE}
knitr::opts_chunk$set(echo = TRUE)
```

## Adattisztítás

```{r}
load("C:\\Users\\Abel\\Desktop\\MatStat\\input2.RData")

xd <- xd[is.na(xd$testmagasság)==0 & xd$jövedelem<4000,]
```

```{r}

nemek <- 0
for (i in seq_along(xd$nem)){
  if (xd$nem[i] == "nő"){
    nemek[i] = 0 
  }else{
    nemek[i] = 1
  }
}
varos <- 0
for (i in seq_along(xd$város)) {
  if (xd$város[i] == "Budapest") {
    varos[i] <- 0
  } else if (xd$város[i] == "Tázlár") {
    varos[i] <- 1
  } else if (xd$város[i] == "Vértesszőlős") {
    varos[i] <- 2
  }
}
foglalkozas <- 0
for (i in seq_along(xd$foglalkozás)) {
  if (xd$foglalkozás[i] == "Ügyvéd") {
    foglalkozas[i] <- 0
  } else if (xd$foglalkozás[i] == "Pincér") {
    foglalkozas[i] <- 1
  } else if (xd$foglalkozás[i] == "Programozó") {
    foglalkozas[i] <- 2
  }
}

kor = xd$kor
magassag = xd$testmagasság
jovedelem = xd$jövedelem

modell = lm(jovedelem ~ kor + magassag + nemek + varos + foglalkozas)
summary(modell)

```

A táblázat utolsó oszlopában a Pr(\>\|t\|) érték alapján elmondhatjuk, hogy a jövedelem összefüggésben áll a korral, a várossal és a foglalkozással, mivel 0,05 alatti értéket kaptunk. A magasságnak és a nemnek azonban nem igazán van köze van a jövedelemhez a táblázatban kapott eredmények alapján.

Korrigált R négyzet értéke 0.2564, ami azt jelenti, hogy a modell az esetek 25,64%-ban ad helyes becslést a változók változékonyságára. Ez a szám elég kicsi, úgy néz ki nem elég pontos a modell.

A reziduálisok normalitásának tesztelése érdekében végezzük el a shapiro tesztet, illetve tekintsük meg a Q-Q diagramot:

```{r}
shapiro.test(modell$residuals)
qqnorm(modell$residuals)
qqline(modell$residuals)
```

A shapiro teszt eredménye 6,325e-07, ez az érték nagyon kicsi, tehát a reziduálisok nem egyenletes eloszlást követnek.

```{r}
for (i in 0:2) {#városok
  for (j in 0:2) {#foglalkozás
    new_data <- data.frame(kor = 43, magassag = 178, nemek = 1, varos = i, foglalkozas = j)
    prediction <-predict(modell, newdata = new_data, interval = "confidence")
    cat(prediction[1],prediction[2],prediction[3]," \n")
  }
}


```

A táblázat eredményei alapján leolvashatjuk, hogy a város abszolút módon dominál: ha Budapesten dolgozik valaki, akkor állástól függetlenül többet keres, mint a többi városban. Szakma szerint pedig azt vesszük észre, hogy városon belül érvényes a jöv(ügyvéd)\>jöv(pincér)\>jöv(programozó) csökkenő sorrend. A modell hibás voltát mutatja az, hogy a pincérek városon belül mindig többet keresnek, mint a programozók. A második beadandóban egy ábráról leolvashattuk, hogy a programozók általában többet keresnek mint a pincérek.

## Összefoglaló

Utólag vettem észre, hogy az első beadandónál rossz adathalmazt használtam, mivel a letöltésnél a linknál a \* szimbólumot benne hagytam ("<https://zempleni.elte.hu/6>\*.RData"), sikerült letölteni egy adathalmazt, de az hibás volt és nem releváns ehhez az adathalmazhoz. Abban az elemzésben gépészmérnökök és mérnök szakmák voltak jelen, és nem volt benne város.

A 2. beadandónál már jó adathalmazzal dolgoztam.

Néhány hasznos információ:

1.  Jövedelem szerint általában érvényes a következő növekvő sorrend: jöv(pincér)\<jöv(programozó)\<jöv(ügyvéd)
2.  Jövedelem szempontjából számít ki milyen városban dolgozik: Budapesten lehet legtöbbet keresni, azután Tázláron, majd Vértesszőlősön.
3.  Nincs összefüggés a nem és a jövedelem között.
4.  Az életkor növekedésével a jövedelem is nő egy kissé.

Ebben a 3. beadandóban újra beláttuk a vizsgálatok értelmében, hogy a jövedelem és a kor, város és foglalkozás között összefüggés van.
